【裁判字號】    97,訴,941
【裁判日期】    980119
【裁判案由】    偽造文書等
【裁判全文】
臺灣嘉義地方法院刑事判決               97年度訴字第941號
公  訴  人  臺灣嘉義地方法院檢察署檢察官
被      告  丙○○
上列被告因偽造文書等案件，經檢察官提起公訴（97年度偵字第
7300號），被告於準備程序中就被訴事實為有罪之陳述，經本院
合議庭裁定由受命法官改依簡式審判程序審理，判決如下：
    主  文
丙○○連續行使偽造私文書，足以生損害於他人，處有期徒刑壹
年貳月，減為有期徒刑柒月。緩刑伍年，並向被害人乙○○○支
付新臺幣陸拾壹萬元之財產上損害賠償（給付方式：於民國九十
八年一月二十五日起至一百零二年五月二十五日止，按月於每月
二十五日給付新臺幣伍仟元，餘款並於一百零二年六月二十五日
清償完畢，如有壹期未履行，視為全部到期），及向被害人甲○○支付新臺幣玖拾陸萬元之財產上損害賠償（給付方式：於民國
九十八年一月二十五日起至一百零二年五月二十五日止，按月於
每月二十五日給付新臺幣伍仟元，餘款並於一百零二年六月二十
五日清償完畢，如有壹期未履行，視為全部到期）。
    犯罪事實
一、丙○○自民國94年1月15日起，邀集甲○○、乙○○○等人
    參加以其為會首之民間互助會，每月新臺幣（下同）1萬元
    ，連同會首共33會，會期自94年1月15日起至96年9月15日止
    ，每月15日投標，採內標制（即由尚未得標之活會會員扣除
    標金後繳納會款，死會會員則繳納1萬元會款），投標地點
    在其位於嘉義縣東石鄉掌潭村掌潭17號之1住處。嗣丙○○
    因週轉不靈，竟基於意圖為自己不法所有及行使偽造私文書
    之概括犯意，利用所邀集之會員均乃熟識鄰居友人，不會確
    認其所稱得標之人是否確有參與投標之機會，竟先後於94年
    6月15日、及同年7月15日等2次投標日，於上揭開標處所，
    未經甲○○之同意，冒用其名義，在標單上填寫1,800元以
    為競標利息，用以表示甲○○願依該標單所載金額為標息以
    標取會款，而偽造該標單準私文書，持以參與競標而行使，
    而以此方式連續冒標2會，均足以生損害於遭冒標之人，致
    該會之活會會員（含乙○○○）陷於錯誤而交付該2會期得
    標金額予丙○○（其中94年6月15日冒標所得活會會款金額
    為221,400元，另94年7月15日冒標所得活會會款金額為
    213,200元）。嗣因上開互助會於96年6月15日終止時，甲○○、乙○○○等發現尚有多起活會，經相互詢問後，甲○○
    、乙○○○等始悉受騙。
二、案經案經甲○○、乙○○○訴請臺灣嘉義地方法院檢察署檢
    察官偵查起訴。
    理  由
一、本件係經被告丙○○於準備程序當庭表示認罪，而經本院裁
    定以簡式審判程序加以審理，則依據刑事訴訟法第273條之2
    、同法第159條第2項之規定，不適用傳聞法則有關限制證據
    能力之相關規定，合先敘明。
二、訊據被告丙○○就上揭犯罪事實坦承不諱，核與告訴人即被
    害人甲○○、乙○○○指述相符，復有上開互助會會單影本
    1份、郵局存摺交易明細3紙、被告簽發予甲○○之本票影本
    9張、被告簽發予乙○○○之本票影本3張在卷可稽，足見被
    告之自白核與事實相符。本件事證明確，被告犯行堪以認定
    。
三、新舊法比較：
（一）被告行為後，刑法業於94年2月2日修正公布，95年7月1日
      起施行。按行為後法律有變更者，適用行為時之法律，但
      行為後之法律有利於行為人者，適用最有利於行為人之法
      律，修正後刑法第2條第1項定有明文。此條規定係規範行
      為後法律變更所生新舊法律比較適用之準據法，本身尚無
      新舊法比較之問題，於新法施行後，應一律適用新法第2
      條第1項之規定，為「從舊從輕」之比較。而本次法律變
      更，比較時應就罪刑有關之共犯、未遂犯、想像競合犯、
      牽連犯、連續犯、結合犯，以及累犯加重、自首減輕暨其
      他法定加減原因（如身分加減）與加減例等一切情形，綜
      其全部罪刑之結果而為比較（最高法院95年度第8次刑事
      庭會議決議參照）。經查：
    1.關於罰金刑貨幣單位由銀元修正為新臺幣之法律適用，因
      95年7月1日修正公布施行之刑法施行法第1條之1增訂「（
      第一項）中華民國九十四年一月七日刑法修正施行後，刑
      法分則編所定罰金之貨幣單位為新臺幣。（第二項）九十
      四年一月七日刑法修正時，刑法分則編未修正之條文定有
      罰金者，自九十四年一月七日刑法修正施行後，就其所定
      數額提高為三十倍。但七十二年六月二十六日至九十四年
      一月七日新增或修正之條文，就其所定數額提高為三倍」
      ，經查，刑法第339條第1項自72年6月26日（即罰金罰鍰
      提高標準條例修正公布日）迄今未修正，因上開規定其罰
      金之之貨幣單位為「銀元」，配合罰金罰鍰提高標準條例
      第1條前段規定罰金刑提高10倍後，再依現行法規所定貨
      幣單位折算新台幣條例規定，以3倍折算結果，無異提高
      30倍；而刑法施行法第1條之1施行日（即95年7月1日）後
      ，刑法分則所定罰金之貨幣單位改為「新臺幣」，就其所
      定數額提高30倍，是刑法施行法第1條之1施行後，罰金刑
      貨幣單位雖有「新臺幣」之更異，惟適用結果之罰金額度
      則無二致，就罰金法定刑提高之「刑罰權規範內容」並無
      利或不利之變更，自不生新舊法之比較問題，惟應適用具
      特別法性質之刑法施行法第1條之1規定。
    2.被告行為後，刑法第33條第5款關於「罰金：一元以上」
      之規定，修正公布為「罰金：新臺幣一千元以上，以百元
      計算之」，刑法法定本刑中列有罰金刑者，其法定最低度
      罰金刑因之提高，涉及科刑規範變更，自有新舊法比較必
      要，比較結果，以舊法有利於行為人。
    3.又刑法「罰金刑加減」之規定，將舊法「僅加減其最高度
      」之規定（刑法第68條），改為「最高度及最低度同加減
      之」（刑法第67條），罰金法定刑之加減範圍變更，因屬
      刑罰權科刑規範之變更，於處斷時自有新舊法比較輕重必
      要，經比較結果，於有減輕事由時，新法最低度刑同減之
      ，對被告較為有利；而於有加重事由時，舊法最低度刑未
      同加，對被告較為有利，應適用行為時法。
    4.被告行為後，刑法第55條前段牽連犯之規定，業於95年7
      月1日刪除並施行，被告於刑法修正施行前之犯行，因行
      為後牽連犯規定廢止，影響刑罰利或不利法律效果，屬法
      律變更，依新法第2條第1項前段規定比較新、舊法結果，
      應適用較有利於被告之行為時舊法論以牽連犯。
    5.被告行為後，刑法第56條連續犯之規定，業於95年7月1日
      刪除並施行，被告修正施行前犯行，因行為後連續犯規定
      廢止，影響刑罰利或不利法律效果，屬法律變更，依新法
      第2條第1項前段規定比較新、舊法結果，應適用較有利於
      被告之行為時舊法論以連續犯。
    6.刑法第55條關於想像競合規定，雖有增列但書「但不得科
      以較輕罪名所定最輕本刑以下之刑」規定，惟僅屬法理明
      文化，自無庸為新舊法比較（最高法院95年第8次刑事庭
      會議決議參照）。
    7.綜合上述刑罰權規範內容變更之條文，修正前、後之比較
      ，依修正後刑法第2條第1項規定之「從舊、從輕」原則，
      就被告上開犯行，綜合罪刑比較結果，衡量修正後「第67
      條最低度罰金刑仍得同減」之規定以適用新法有利；修正
      前「刑法第33條第5款最低度罰金刑為1元以上、第55條牽
      連犯從一重處斷、第56條連續犯以1罪論、第68條最低度
      罰金刑未同加」則以舊法有利，其結果仍以適用舊法最有
      利於被告，自應一體適用修正前之刑法規定論處。
四、按互助會已得標之死會會員，事後無論任一會員得標及其願
    出之標金若干，均須繳納當期全額之會款，縱為會首施用詐
    術，以他會員名義冒標，並向死會會員收取會款，因該等死
    會會員本負有繳納會款之義務，當非陷於錯誤而交付會款予
    會首，自無構成詐欺取財罪之可言，僅向活會會員詐取會款
    部分構成詐欺取財罪，最高法院83年度台上字第4153號判決
    意旨參照。又按民間互助會標單記載會員姓名及利息之金額
    ，如僅憑該標單內容觀之，尚不能明瞭其用意何在，必須依
    習慣或特約始足以表示該金額係標取會款之利息，該姓名係
    標取會款之會員而足以表示一定用意之證明，故該標單並非
    刑法第210條之私文書，而係同法第220條第1項所定，關於
    為同法第210條行為時，以文書論之私文書，最高法院87年
    度台非字第12號判決意旨參照。本件被告假冒活會會員甲○○名義，偽造並持以行使出示載有標息、被冒標人名義之標
    單，依習慣自足以表示被冒標者願出息標取會款用意之證明
    ，揆諸前揭判決意旨，前開標單依刑法第220條第1項之規定
    ，應以準私文書論。被告偽造標單後並持以行使參與競標，
    以供詐取會款，使不知情之各該活會均陷於錯誤，如數交付
    活會會款，足以生損害於遭冒標之甲○○及其餘活會會員，
    是核其所為，係犯刑法第216條、第220條第1項、第210條之
    行使偽造準私文書罪及同法第339條第1項之詐欺取財罪。其
    於標單上偽造甲○○署名之犯行，係偽造準私文書之階段行
    為，偽造準私文書後復持以行使，偽造之低度行為為行使之
    高度行為所吸收，均不另論罪，僅依行使偽造準私文書罪論
    處。被告先後2次行使偽造準私文書及2次詐欺取財犯行，均
    時間緊接，所犯構成要件相同，顯係基於概括犯意反覆為之
    ，應各依修正前刑法第56條之連續犯規定論以1罪，並加重
    其刑。又被告各次冒名標會，均使該會之各活會會員陷於錯
    誤交付會款，因而侵害各活會會員之法益，係屬1行為觸犯
    數罪名，為同種想像競合，均僅論以詐欺取財罪1罪。另被
    告就所犯連續行使偽造準私文書與連續詐欺取財等犯行，互
    有方法、結果之牽連關係，應從一重之連續行使偽造準私文
    書罪論處。爰審酌：（1）被告自任會首竟違背其義務冒標
    詐財，紊亂民間合會秩序，損及他人財產權；（2）所詐得
    之財產金額、及被害人所受損害；（3）業與被害人甲○○
    、乙○○○調解成立，有調解筆錄1份在卷可稽（見本院卷
    第22之1、22之2頁）；（4）犯後坦承犯行，態度良好及其
    動機、手段等一切情狀，量處如主文所示之刑。又本件被告
    犯罪之時間係在96年4月24日以前，所犯合於中華民國九十
    六年罪犯減刑條例第2條第1項第3款減刑之規定，復無該條
    例所規定不得減刑之例外情形，應依法減其宣告刑2分之1。
五、再按前述刑法修正施行後，犯罪在新法施行前，新法施行後
    裁判，緩刑之宣告，應適用新法之規定（最高法院95年第8
    次刑事庭會議決議參照）。查被告前雖因竊盜等案件，經分
    別判處徒刑，並定有期徒刑1年確定，然已於70年8月7日執
    行完畢，5年以內未曾因故意受有期徒刑以上之宣告，有臺
    灣高等法院被告前案紀錄表1份在卷可稽，其因一時思慮欠
    週而誤罹刑章，且業與告訴人達成和解，經此次刑之宣告，
    應知警惕而無再犯之虞，本院參酌檢察官之具體求刑認其所
    受宣告之刑，以暫不執行為適當，爰併諭知緩刑5年，並依
    刑法第74條第2項第3款斟酌被告尚未支付損害賠償之情形，
    命被告向告訴人乙○○○給付61萬元之財產上損害賠償，給
    付方式：於98年1月25日起至102年5月25日止，按月於每月
    25日給付5千元，餘款則於102年6月25日清償完畢為止，如
    有1期未履行，視為全部到期；及命被告向告訴人甲○○給
    付96萬元之財產上損害賠償，給付方式：於98年1月25日起
    至102年5月25日止，按月於每月25日給付5千元，餘款則於
    102年6月25日清償完畢為止，如有1期未履行，視為全部到
    期。再依刑法第74條第4項規定，上開內容得為民事強制執
    行名義，且依刑法第75條之1第1項第4款規定，違反上開之
    負擔情節重大，足認原宣告之緩刑難收其預期效果，而有執
    行刑罰之必要者，告訴人得請求檢察官向本院聲請撤銷對被
    告所為之緩刑宣告，應併敘明。
六、末查被告冒用表彰甲○○名義所偽造之標單，依被告所述業
    已丟棄，是既無證據證明現尚存在，且依一般民間習慣，標
    會之後該標單亦無留存之必要，況被告為免犯罪被發覺，衡
    諸常情，當無留存標單而徒增日後犯行敗露之風險與必要，
    是前開標單及其上偽造之署押既已滅失而不存在，爰均不另
    為沒收之諭知，附此敘明。
據上論斷，應依刑事訴訟法第273條之1第1項、第299條第1項前
段，刑法第2條第1項前段、第220條第1項、第216條、第210條、
第339條第1項、第55條、第74條第1項第2款、第2項第3款，修正
前刑法第55條後段、第56條，刑法施行法第1條之1第1項、第2項
前段，修正前罰金罰鍰提高標準條例第2條，中華民國九十六年
罪犯減刑條例第2條第1項第3款、第7條，判決如主文。
本案經檢察官王輝興到庭執行職務。
中    華    民    國    98    年    1     月    19    日
                  刑事第五庭    法  官  啟夫
以上正本證明與原本無異。
如不服本判決應於收受判決後10日內向本院提出上訴書狀，並應
敘述具體理由；其未敘述上訴理由者，應於上訴期間屆滿後20日
內向本院補提理由書（均須按他造當事人之人數附繕本）「切勿
逕送上級法院」。告訴人或被害人如對於本判決不服者，應具備
理由請求檢察官上訴，其上訴期間之計算係以檢察官收受判決正
本之日期為準。
中    華    民    國    98    年    1     月    19    日
                                書記官  侯麗茹
附錄本判決論罪之法條：
刑法第216條：
行使第二百十條至第二百十五條之文書者，依偽造、變造文書或
登載不實事項或使登載不實事項之規定處斷。
刑法第210條：
偽造、變造私文書，足以生損害於公眾或他人者，處五年以下有
期徒刑。
刑法第339條第1項：
意圖為自己或第三人不法之所有，以詐術使人將本人或第三人之
物交付者，處五年以下有期徒刑、拘役或科或併科一千元以下罰
金。


司法院資訊處製作；財團法人民間司法改革基金會備份。
